臺灣宜蘭地方法院刑事判決　　　　　　　 100年度易字第59號
公　訴　人　臺灣宜蘭地方法院檢察署檢察官
被　　　告　朱宜敏
上列被告因偽造文書案件，經檢察官提起公訴（99年度偵緝字第
135號），被告於本院審理中均為有罪之陳述，經告以簡式審判
程式之旨，並聽取當事人意見後，本院裁定行簡式審判程式，判
決如下：
    主  文
朱宜敏共同連續犯行使使公務員登載不實罪，處有期徒刑陸月，
如易科罰金，以銀元參佰元即新臺幣玖佰元折算壹日，減為有期
徒刑參月，如易科罰金，以銀元參佰元即新臺幣玖佰元折算壹日
。
    事  實
一、朱宜敏係公園遊民，因缺錢花用，經由綽號「大哥」之不詳
    年籍、姓名男子解說，得知該假結婚集團為使外籍女子得以
    不實之結婚登記申請依親進入我國境內居留打工，正在招攬
    假結婚所需之人頭，若親自擔任人頭丈夫可得報酬新台幣（
    下同）7萬元，若仲介他人與外籍女子假結婚亦可賺取1萬元
    報酬等訊息後，乃決意自行擔任人頭，並於民國93年11月初
    某日在宜蘭縣羅東鎮竹林里某處遊說謝文村（業經本院以99
    年度簡字第35號判處有期徒刑4月，減為有期徒刑2月確定）
    ，進而介紹予「大哥」一併安排渠倆辦理假結婚事宜，即與
    「大哥」、謝文村共同基於行使使公務員登載不實文書之概
    括犯意聯絡，由「大哥」於94年1月4日帶朱宜敏、謝文村前
    往桃園國際機場，囑其2人自行搭乘KL878號班機飛往泰國曼
    谷，與該集團事先安排之成員接洽。朱宜敏、謝文村甫抵泰
    國，即由前述之假結婚集團成員帶往泰國境內分頭辦理下列
    假結婚事宜：
  (一)謝文村與亦無結婚真意、兼有行使使公務員登載不實文書犯
    意聯絡之泰國籍女子謝雅蕙(英文原名Chanthanom.Wongchai
    ，更名為Phanuwong.Chanthanom)，於94年1月18日在泰國曼
    谷市普拉卡農區公所虛偽辦理結婚登記，並取得登記號碼19
    5/148320之結婚證書後，於94年1月20日返國；謝文村繼於
    94年3月12日搭機前往泰國，與「大哥」安排之不詳姓名女
    子持上開結婚證書及相關文件，於94年3月15日向我國駐泰
    國臺北經濟文化辦事處申請認證(認證書稍後於94年3月22
    日核發)，於94年3月20日搭機回國；再於94年3月30日持上
    開結婚證書及認證資料，到宜蘭縣員山鄉戶政事務所申辦其
    與謝雅蕙之結婚登記，使該戶政事務所不知情之承辦公務員
    於形式審查後，將謝文村與謝雅蕙結婚之不實事項，登載於
    其職務上掌管之戶籍檔案等公文書上。事成後，謝文村向「
    大哥」領得6萬元報酬；謝雅蕙亦經「大哥」安排，以依親
    為由行使上開登記不實之戶籍謄本等資料，向主管機關申請
    入境，嗣於94年4月23日入境，足以生損害於戶政機關對於
    戶政管理及政府對於外籍人士進入臺灣地區管制之正確性。
    嗣於96年8月3日謝雅蕙與謝文村離婚，於98年5月4日出境後
    迄未再入境。
  (二)朱宜敏與亦無結婚真意、兼有行使使公務員登載不實文書犯
    意聯絡之泰國籍女子朱玉婷（Wanphen. Yingmeedee），於
    94 年1月7日在泰國曼谷市普拉卡農區公所虛偽辦理結婚登
    記，並取得登記號碼59/148184之結婚證書後，於94年1月12
    日返國；朱宜敏繼於94年3月1日搭機前往泰國，經與「大哥
    」安排之不詳姓名女子於94年3月1日持上開結婚證書及相關
    文件向我國駐泰國台北經濟文化辦事處申請認證(認證文件
    稍後於同年3月7日核發)，於94年3月4日搭機回國；再於94
    年3 月21日持前揭結婚證書及認證文件，到宜蘭縣宜蘭市戶
    政事務所申辦其與朱玉婷之結婚登記，使該戶政事務所之不
    知情之承辦公務員於形式審查後，將朱宜敏與朱玉婷結婚之
    不實事項，登載於其職務上掌管之戶籍檔案等公文書。事成
    後，朱宜敏向「大哥」領取8萬元報酬（含仲介謝文村之1萬
    元及自己擔任人頭之7萬元）；朱玉婷亦經「大哥」安排，
    以依親為由行使上開登記不實之文書，向主管機關申請入境
    ，嗣於94年4月2日入境，足以生損害於戶政機關對於戶政管
    理及政府對於外籍人士進入臺灣地區管制之正確性。嗣於96
    年8月7日朱玉婷與朱宜敏離婚，即不知去向。
二、案經內政部入出國及移民署專勤事務第一大隊宜蘭縣專勤隊
    報告台灣宜蘭地方法院檢察署檢察官偵查起訴。
    理  由
一、本件被告朱宜敏所犯係死刑、無期徒刑、最輕本刑為3年以
    上有期徒刑以外之罪，其於審理中就被訴事實為有罪之陳述
    ，經本院告知簡式審判程序之旨，並聽取公訴人、被告之意
    見後，依刑事訴訟法第273條之1第1項規定，裁定進行簡式
    審判程序並為審理判決，且依刑事訴訟法第273條之2、第15
    9條第2項之規定，不適用傳聞法則有關限制證據能力之相關
    規定，合先敘明。
二、前揭事實業據被告朱宜敏坦承不諱，核與另案被告謝文村所
    供情節相符，復有宜蘭縣員山鄉戶政事務所98年8月17日員
    鄉戶字第0980001916號函檢附之結婚登記申請書、泰國曼谷
    市普拉卡農區結婚登記書、結婚證書、我國駐泰國台北經濟
    文化辦事處認證書、聲明書、中文譯本各1件(警卷第15～36
    頁)、宜蘭縣宜蘭市戶政事務所98年8月17日宜市戶字第0980
    002300號函檢附之結婚登記申請書、泰國曼谷市普拉卡農區
    結婚登記書、結婚證書、我國駐泰國台北經濟文化辦事處認
    證書、聲明書、中文譯本各1件(警卷第53～67頁)、全戶戶
    籍資料查詢網頁、外僑居留資料查詢網頁各2紙、旅客入出
    境記錄查詢網頁、內政部移民署個別查詢網頁各4紙(警卷第
    37～44、48～52頁)在卷可稽，足認被告朱宜敏之自白屬實
    ，其犯行堪以認定。
三、按被告行為後，刑法業於94年2月2日修正公布，於95年7 月
    1日施行。依修正後之刑法第2條第1項規定「行為後法律有
    變更者，適用行為時之法律。但行為後之法律有利於行為人
    者，適用最有利於行為人之法律」。該條係規範行為後法律
    變更所生新舊法比較適用之準據法，其本身無關行為可罰性
    要件之變更，是於刑法修正施行後，應適用該條之規定，為
    「從舊從新」之比較。本件關於新舊法比較適用之說明如下
    ：
  (一)刑法第214條定有罰金刑，而該罪罰金刑之下限，依修正前
    刑法第33條第5款規定：「主刑之種類如左：五、罰金，一
    元以上。」，換算成新台幣為3元，修正後刑法第33第5款規
    定為：「主刑之種類如下：五、罰金，新台幣一千元以上，
    以百元計算之。」，是依修正後刑法第33條第5款規定，就
    罰金刑之下限有所提高，是修正後之規定並未較有利於被告
    ，應適用修正前之規定。
  (二)又刑法第28條關於共同正犯之規定，業於94年2月2日經修正
    公布，並於被告行為後之95年7月1日施行。修正後刑法第28
    條將舊法之「實施」修正為「實行」，而其「實施」一語，
    涵蓋陰謀、預備、著手及實行之概念在內，其範圍較廣，包
    括「陰謀共同正犯」、「預備共同正犯」之情形；而「實行
    」則著重於直接從事構成犯罪事實之行為，其範圍較狹，二
    者之意義及範圍固有不同，但本件被告與「大哥」、朱玉婷
    ，及與「大哥」謝文村、謝雅蕙、「大哥」間之共同犯行，
    無論依修正前或修正後之規定，均成立共同正犯，即無有利
    或不利之情形，即無庸為新舊法比較，應逕適用裁判時法即
    修正後刑法第28條規定（最高法院95年度第21次刑事庭會議
    決議、98年度台上字第1316號判決參照）。
  (三)刑法第56條關於連續犯之規定業已刪除，則被告之犯行，依
    修正前之規定應依連續犯論以一罪並加重其刑至二分之一，
    依修正後之規定則應成立數罪，是修正後之規定並未較有利
    於被告，應適用修正前之規定。
  (四)經綜合比較前述新、舊法結果，修正後規定並未較有利於行
    為人即被告，則應依修正後刑法第2條第1項前段規定，適用
    行為時即修正前之法律。
四、核被告所為，係犯刑法第214條、第216條之行使使公務員登
    載不實文書罪。被告二人使公務員登載不實之低度行為，為
    行使之高度行為所吸收，不另論罪；檢察官僅論以使公務員
    登載不實文書罪，漏未論究被告尚有持該不實文書行使之行
    為，尚有未洽，惟此部分與前揭論罪科刑部分為單純一罪關
    係，本院自得併予審究。又被告先後二次犯行，時間緊接，
    所犯構成要件相同之罪，顯係基於概括犯意而為之，為連續
    犯，應依修正前刑法第56條論以一罪，並加重其刑。檢察官
    認應論以數罪併罰，尚有誤會。又被告就上開二次犯行，分
    別與「大哥」、泰國籍女子朱玉婷間及與「大哥」、謝文村
    、泰國籍女子謝雅蕙間，互有犯意聯絡，行為分擔，應論以
    共同正犯。爰審酌被告為公園遊民，因貪圖數萬元之不法利
    益，受「大哥」之利用，擔任人頭為假結婚，並介紹謝文村
    加入為假結婚，使泰國女子二人非法入境台灣，其所為對於
    我國戶政管理及政府對於外籍人士進入臺灣地區管制所造成
    之傷害非輕；暨犯後坦承犯行之態度等一切情狀，量處如主
    文所示之刑，並諭知易科罰金之折算標準【按：被告於為本
    件犯行後刑法業已修正施行，固應依修正後刑法第2條第1項
    之規定為新舊法之比較，又比較時應就罪刑有關之一切情形
    ，比較其全部之結果，而為整體之適用，不能割裂而分別適
    用有利益之條文，惟所謂不能割裂適用，係指與罪刑有關之
    本刑而言，不包括易刑處分，事關刑罰執行之易刑處分，仍
    應分別適用最有利於行為人之法律（最高法院96年度台非字
    第58號判決參照）。據此，被告為前揭犯行，其行為時之易
    科罰金折算標準，依95年7月1日修正條文施行前罰金罰鍰提
    高標準條例第2條前段之規定（該條業經總統於95年5月17日
    公佈刪除，並自95年7月1日失效），就其原定數額提高為10
    0倍折算1日，則被告為該等犯行之行為時，其易科罰金折算
    標準，應以銀元100元至300元折算1日，經折算為新臺幣後
    ，係以新臺幣300元至900元折算為1日；惟修正後之刑法第
    41條第1項前段則規定：「犯最重本刑為5年以下有期徒刑以
    下之刑之罪，而受6個月以下有期徒刑或拘役之宣告者，得
    以新臺幣1,000元、2,000元或3,000元折算1日，易科罰金。
    」，比較修正前後之易科罰金折算標準，依刑法第2條第1項
    前段之規定，應適用修正前刑法第41條第1項前段及修正前
    罰金罰鍰提高標準條例第2條之規定，定其易科罰金折算標
    準。】。又被告犯罪時間在96年4月24日以前，所犯之罪合
    於中華民國96年罪犯減刑條例第2條第1項第3款之規定，且
    非同條例第3條所定不得減刑之罪，所犯之罪依該條例規定
    ，減其宣告刑為2分之1。
五、依刑事訴訟法第273條之1第1項、第299條第1項前段，刑法
    第2條第1項前段、第28條、第216條、第214條，修正前刑法
    第56條、第41條第1項前段，廢止前罰金罰鍰提高標準條例
    第2條，現行法規所定貨幣單位折算新臺幣條例第2條，中華
    民國九十六年罪犯減刑條例第2條第1項第3款、第7條、第9
    條。
本案經檢察官陳錦雯到庭執行職務。
中    華    民    國   100    年    2     月    21    日
                  刑事第四庭法  官  陳雪玉
以上正本證明與原本無異。
如不服本判決應於收受送達後十日內向本院提出上訴書狀，並應
敘述具體理由；其未敘述上述理由者，應於上訴期間屆滿後二十
日內向本院補提理由書(均須按他造當事人之人數附繕本)「切勿
逕送上級法院」。
                            書記官  陳建宇
中    華    民    國   100    年    2     月    21    日
附錄本案論罪科刑法條：
中華民國刑法第216條
（行使偽造變造或登載不實之文書罪）
行使第210條至第215條之文書者，依偽造、變造文書或登載不實
事項或使登載不實事項之規定處斷。

中華民國刑法第214條
（使公務員登載不實罪）
明知為不實之事項，而使公務員登載於職務上所掌之公文書，足
以生損害於公眾或他人者，處3年以下有期徒刑、拘役或5百元以
下罰金。